ACORDAO-COMPLETO-2545790

ACÓRDÃO 55/2023 ATA 1/2023 - PRIMEIRA CÂMARA

VISTOS, relatados e discutidos estes autos de representação acerca de possíveis irregularidades em pagamento antecipado efetuado pela Secretaria de Estado da Saúde do Estado de Rondônia à empresa Comércio e Representações Prado Ltda. para aquisição de medicamentos com recursos do Sistema Único de Saúde (SUS) .
ACORDAM os ministros do Tribunal de Contas da União, reunidos em sessão da 1ª Câmara, diante das razões expostas pelo relator e com fundamento nos arts. 1º, XVI, da Lei 8.443/1992 c/c os arts. 234, 235, parágrafo único, e 237 do RI/TCU, em:
9.1. conhecer da representação por estarem preenchidos os requisitos dos arts. 235 e 237 do RI/TCU, para, no mérito, considerá-la parcialmente procedente;
9.2. considerar José Batista da Silva revel, para todos os efeitos, dando-se seguimento ao processo, nos termos do art. 12, § 3º, da Lei 8.443/1992;
9.3. acolher parcialmente as razões de justificativa apresentadas por Carla Martins Ribeiro Mangabeira, José Milton de Sousa Brilhante e Raquel Jorge da Costa e estender seus efeitos a José Batista da Silva;
9.4. encerrar o processo e arquivar os autos;
9.5. enviar cópia deste acórdão aos interessados, aos responsáveis e ao Tribunal de Contas do Estado de Rondônia;
9.6. informar aos interessados que o inteiro teor da presente deliberação estará disponível para consulta no dia seguinte à sua oficialização, no endereço www.tcu.gov.br/acordaos.

REPRESENTAÇÃO Possíveis irregularidades em contratação para fornecimento do medicamento Somatropina.

Primeira Câmara

Estado de Rondônia.

3. Interessados/Responsáveis:
3.1. Interessado: Tribunal de Contas do Estado de Rondônia (04.801.221/0001-10).
3.2. Responsáveis: Carla Martins Ribeiro Mangabeira (XXX.793.981-XX); José Batista da Silva (XXX.000.701-XX); José Milton de Sousa Brilhante (XXX.746.202-XX); Raquel Jorge da Costa (XXX.915.302-XX).

13.1. Ministros presentes: Benjamin Zymler (na Presidência), Walton Alencar Rodrigues e Jorge Oliveira.
13.2. Ministro-Substituto convocado: Weder de Oliveira (Relator).

WEDER DE OLIVEIRA

Trata-se de representação acerca de possíveis irregularidades em pagamento antecipado efetuado pela Secretaria de Estado da Saúde do Estado de Rondônia (Sesau/RO) à empresa Comércio e Representações Prado Ltda. para aquisição de medicamentos com recursos do Sistema Único de Saúde (SUS) [footnoteRef:2]. [2:  Peça 1.] 
Transcrevo trechos da instrução da Unidade de Auditoria Especializada em Saúde (AudSaúde) [footnoteRef:3]: [3:  Peça 69.] 
"I.	INTRODUÇÃO
1.	Trata-se de representação acerca de possíveis irregularidades em pagamento antecipado efetuado pela Secretaria de Estado da Saúde de Rondônia (Sesau) à empresa Comércio e Representações Prado Ltda., concernentes à compra de medicamentos (Processo Administrativo 01.1712.01488-00/2011) , com recursos do Sistema Único de Saúde (SUS) (peça 1) .
II.	HISTÓRICO 
II.1 Os fatos
2.	Por meio do Memorando 023/2011/Ceaf/DAF/Sesau, de 21/6/2011 (peça 49, p. 10) , o Componente Especializado de Assistência Farmacêutica (Ceaf/Sesau) solicitou ao Departamento Administrativo e Financeiro de Gestão e Assistência Farmacêutica da Gerência de Medicamentos do Estado de Rondônia (DAF/Seau) a aquisição do medicamento Somatropina 12 UI, para atendimento aos usuários daquele setor.
3.	Após os levantamentos técnicos de preços e quantidades, alocou-se, em 29/6/2011, a importância de R$ 2.151.940,00 (peça 49, p. 24) . 
4.	Os autos foram encaminhados à Procuradoria Geral do Estado de Rondônia (PGE/RO) para se manifestar sobre a aquisição e esta, por meio de Despacho, datado de 5/7/2011 (peça 49, p. 62-63) , determinou a restituição dos autos à a DAF/Seau para sanear alguns pontos incontroversos. Tal entendimento se consubstanciou na Informação 2197/PGE/PA/2010 (peça 49, p. 64-67) .
5.	Em atenção, a DAF/Seau, por meio de manifestação datada de 7/7/2011 (peça 49, p. 68-71) , cumpriu a determinação referida no parágrafo anterior, guarnecendo-a com documentos probantes (peça 49, p. 72-84) .
6.	Na sequência, a PGE/RO, por despacho de 6/9/2011 (peça 49, p. 85-86) - referindo-se à carta-comercial da empresa Laboratório Químico e Farmacêutico Bergamo Ltda. (peça 49, p. 29) , fabricante do medicamento Hormotrop, princípio ativo da Somatropina, a qual informou que a empresa Comércio e Representação Prado Ltda. era o distribuidor exclusivo daquele fármaco -, questionou a DAF/Seau acerca da exclusividade ali noticiada, uma vez constatados outros distribuidores em pesquisa realizada no site da Agência Brasileira de Vigilância Sanitária (Anvisa) .
7.	A DAF/Seau manifestou-se (peça 50, p. 1-2) , informando que as marcas detentoras dos registros do princípio ativo em tela, constantes do site da Anvisa, foram inabilitadas por aquela agência. Nesse jaez, por meio do Parecer 532/PGE/2011, de 20/7/2011 (peça 50, p. 6-23) , a PGE/RO anuiu com a contratação direta, mediante inexigibilidade de licitação, cujo aviso foi publicado no DOU de 23/8/2011 (peça 51, p.3) . Antes, aos 17/8/2011, celebrou-se o contrato entre a empresa Comércio e Representações Prado Ltda. e a DAF/Seau (peça 50, p. 64-66) .
8.	Em 8/9/2011, a empresa fornecedora, por intermédio da empresa distribuidora contratada, firmou compromisso de entrega dos medicamentos à DAF/Seau (peça 51, p. 4) , estabelecendo a entrega em três etapas, nos seguintes termos, que foram alterados pelo primeiro adendo ao contrato (peça 1, p. 43-45) e pelo segundo adendo (peça 1, p. 47-49) :
a)	primeira entrega na data de 31/8/2011 com a quantidade de 2.000 ampolas;
b)	segunda entrega na data de 21/9/2011 com a quantidade de 3.000 ampolas;
c)	terceira entrega na data de 26/10/2011 com a quantidade de 3.090 ampolas.
9.	Em 31/8/2011, a diretora da Gerência de Medicamentos da Sesau (GM/Sesau) , a senhora Raquel Jorge da Costa, enviou expediente ao secretário estadual de saúde, o senhor José Batista da Silva (peça 50, p. 66-67) , solicitando a autorização para o recebimento de forma fracionada e o pagamento integral dos medicamentos adquiridos, no valor de R$ 2.151.940,00, fundamentando seu pleito com o Acórdão 23/2006-TCU-Plenário, de relatoria do ministro Marcos Vinícius Vilaça (peça 74-77) , embora sem previsão contratual ou editalícia, o que foi aprovado pelo titular da pasta. 
10.	Por meio do Despacho 1798/2011/GCI/Sesau (peça 50, p. 92) , referido pleito foi submetido à apreciação da Controladoria-Geral do Estado de Rondônia (CGE/RO) , a qual, aos 6/9/2011, por meio do Parecer 2704/DAP/CGE/2011 (peça 50, p. 93-96) , em seus itens 3.3, 3.4 e subitens, teceu alguns questionamentos, transcritos a seguir, acerca do recebimento dos medicamentos de forma fracionada e o pagamento antecipado em sua totalidade:
3.3  Verifica-se às fls. 165/166, o Contrato elaborado pela contratada por meio do qual foi firmado compromissos entre a mesma e a SESAU, em especial a forma de pagamento e o cronograma de entrega dos medicamentos, sem, contudo, contar no mesmo a autorização do Titular da Pasta da SESAU. Consta que, em que pese o referido contrato ter sido elaborado contratada, entendemos que ele deveria ter sido encaminhado à douta PGE para análises, registros e demais anotações.
3.4  Verifica-se ainda as fls. 167/168, a Justificativa da lavra da responsável pela Diretoria de Gestão e Assistência Farmacêutica - DAF-SESAU, por meio da qual solicita ao senhor Secretário da SESAU autorização para o recebimento dos medicamentos de forma parcelada e pagamento integral da presente aquisição, ou seja, em que pese os medicamentos serem entregues de maneira fracionada, contudo, o pagamento deverá ser integral, ou seja, no valor de R$ 2.151.940,00.
11.	Por meio do Despacho 213/DAF/Sesau, de 12/9/2011 (peça 51, p. 8-11) , anuído em seu bojo pelo secretário estadual de saúde, especificamente ao tratar de questionamento anterior da CGE/RO, referindo-se ao item 3.3, informou que a empresa contratada atua no tripé adquirir - armazenar - expedir. 
12.	Nos itens 3.4 e 3.4.1.1, ressaltou que o órgão estadual não dispunha de espaço adequado para o armazenamento, e, assim, o cronograma estabelecido no parágrafo 8, retro, configuraria, na prática, um estoque regulador, descartando, dessa forma, a ideia de entrega parcelada, já que a totalidade dos medicamentos adquiridos estaria sempre à disposição da Administração, que teria interesse no armazenamento pela própria empresa contratada.
13.	Já no item 3.4.1.2, a DAF/Seau inferiu que, demonstrada a eficácia do estoque regulador, tal qual o acertado com a empresa contratada, e considerando o disposto no parágrafo anterior, de que os medicamentos adquiridos estariam sempre à disposição da Administração, também soçobraria a imagem de pagamento antecipado, razões pelas quais tal hipótese não fora versada no projeto básico.
14.	Por meio do Parecer GCI/Sesau 480/2011-JMSB, de 13/9/2011 (peça 51, p. 12-14) , a Gerência de Controle Interno (GCI/Sesau) , em sua parte conclusiva, após vários considerandos alicerçados no despacho da DAF/Sesau, opinou pela regularidade procedimental, inclusive, para o que denominou de 'pagamento antecipado', no valor de R$ 2.151.940,00, o que foi feito mediante a ordem bancária 2011OB09824, de 15/9/2011 (peça 51, p. 17-18) , calcada na nota fiscal 5733, de 19/8/2011 (peça 51, p. 19) .
15.	Assim, por meio do Despacho 2073/GCI/Sesau, de 6/10/2011 (peça 51, p. 18) , aquele setor de controle interno encaminhou o processo para a Gerência do Fundo Estadual de Saúde (Gefes/Sesau) , a fim de que fosse procedida a liquidação da despesa e posterior arquivamento dos autos, ressaltando, entretanto, que não fora feito o check list dos bens adquiridos.
16.	No entanto, o Setor de Contabilidade da Gefes/Sesau, por meio de despacho exarado em 13/10/2011, restituiu os autos, em razão da não consecução do check list e da ausência de Termo de Recebimento dos Medicamentos.  
17.	Em 15/9/2011, a DAF/Sesau e a empresa contratada assinaram o termo de recebimento da primeira entrega (peça 51, p. 21) , constando a ressalva de expiração da validade dos medicamentos em menos de dezoito meses, embora não constasse tal exigência no termo de contrato (peça 1, p. 39-41) nem na cláusula 16, letra 'e' do Projeto Básico (peça 1, p. 51-65) , que se fixava doze meses, nem no termo de compromisso de entrega dos medicamentos (peça 51, p. 4) .
18.	Por sua vez, por meio do Memorando 47/2011/DAF/Ceaf/Sesau, de 20/10/2011 (peça 51, p. 24) , solicitou que se notificasse a Distribuidora Prado, em razão da validade inferior a dezoito meses e da divergência entre os quantitativos recebido e o constante da nota fiscal, este último, evidentemente, em razão de, na nota fiscal, constar o valor contratado integralmente e o quantitativo recebido corresponder somente à primeira entrega.  
19.	Notificou-se a empresa contratada por meio de mensagem eletrônica (peça 51, p. 25) e anexos. E, em 25/10/2011, por meio do Memorando 49/2011/DAF/Ceaf/Sesau, de 25/10/2011 (peça 51, p. 28) , a Ceaf/Sesau informou à DAF/Sesau que alguns lotes que estavam na iminência do término de sua validade não seriam consumidos até sua expiração, razões pelas quais solicitava desde já a troca dos mesmos.  
20.	A empresa, respondeu, por meio de carta-comercial (peça 51, p. 33) , que as datas de emissão (16/9/2011) e das validades dos lotes (30/3 e 30/4/2011) foram digitadas erroneamente, uma vez que as datas de expiração da validade estão em data anterior ao da emissão das notas fiscais (subtendendo-se que os vencimentos dar-se-iam em 30/3 e 30/4/2012) , prontificou-se a efetivar a troca, caso as mercadorias não fossem consumidas até sua validade. 
II.2 O trâmite processual externo
21.	O trâmite externo do presente processo foi narrado em instrução da então Secex/RO (peça 3) , em seus parágrafos 2-11, a seguir transcritos:
2.	A Controladoria Geral do Estado de Rondônia (CGE/RO) encaminhou ao Tribunal de Contas do Estado de Rondônia (TCE/RO) representação com relatório de inspeção anexo, onde relatava o pagamento antecipado realizado pela Sesau/RO em favor da empresa Comércio e Representações Prado Ltda. no montante de R$ 2.151.940,00, referente a aquisição do medicamento Somatropina de 12UI, solicitado por meio do Memorando 113/DAF/NP/SESAU para atender as necessidades da Diretoria de Gestão e Assistência Farmacêutica, por um período de oito meses (peça 1, p. 27) . Ressalta-se que a representação foi encaminhada em 5/12/2011.
3.	A inspeção da CGE/RO apontou que o contrato entre a Sesau/RO e a empresa Comércio e Representações Prado Ltda. não constava a previsão de antecipação de pagamento, bem como a prestação de seguro pela empresa contratada, conforme determina o art. 40 inc. XIV, alínea 'e', da Lei 8.666/1993. As outras irregularidades foram: entrega de medicamentos com prazo de validade inferior ao previsto no projeto básico e pagamentos efetuados em desacordo com cronograma de entrega. Por fim, a CGE/RO recomendou ao Secretário de Saúde do Estado de Rondônia a instauração de tomada de contas especial visando apurar a responsabilidade de servidores que possivelmente causaram danos ao erário, em razão do pagamento irregular e impróprio da compra dos medicamentos (peça 1, p. 29-35) .
4.	A Gerência de Controle Interno da Secretaria do Estado da Saúde emitiu o Parecer GCI/SESAU 480/2011-JMSB (peça 1, p. 73-77) , em que esclarece os questionamentos suscitados pela CGE/RO. Consta no documento que a responsabilidade pela instrução processual é de inteira responsabilidade da Gerência de Medicamentos, recaindo quaisquer atos de impropriedade, dano ao erário, principalmente no recebimento dos produtos de natureza perecíveis (Somatropina de 12UI) , pois precisa de uma adequação e acomodação na logística total até chegar ao usuário final.
5.	Acrescentou que o referido processo ocorreu via compra direta na modalidade de inexigibilidade, devido à exclusividade do produto, importado da Coreia do Sul, por intermédio do laboratório Bergamo. Relata que a empresa apresentou garantias da entrega do produto, por meio de lote específico de importação da Coréia do Sul. Outro argumento suscitado, referiu-se à diminuição dos custos com medicamentos em estoque, pois o Estado de Rondônia tem elevado custo com a compra de medicamento no mercado local para cumprimento das liminares emitidas pelo judiciário via interposição de mandados de segurança. 
6.	Em 27/3/2013, o Corpo Técnico do TCE/RO encaminhou ofício ao Secretário de estado da Saúde para o envio de cópia do Processo Administrativo 1712.01488/2011, referente a aquisição do medicamento Somatropina 12 UI (peça 1, p. 85) . O Secretário de Estado da Saúde adjunto informou que o referido processo se encontrava apreendido e sob a guarda da Polícia Federal desde novembro de 2011. Anteriormente, o Grupo de Atuação Especial de Combate ao Crime Organizado (Gaeco) do Ministério Público de Rondônia (MP/RO) já havia requisitado carga imediata de todos os procedimentos licitatórios, dispensa de licitação, realinhamento, pareceres, bem como de toda e qualquer contratação e pagamento os envolvendo a aquisição do medicamento Somatropina e similares nos anos e 2010 e 2011, e que fosse entregue ao integrante do Departamento de Polícia Federal (peça 1, p. 93) .
7.	 Posteriormente, a 8ª Comissão de Sindicância e Processo Administrativo Disciplinar (SEAD) encaminhou oficio ao Secretário de Estado da Saúde, datado de 16/2/2012, tendo comunicado a instauração da Sindicância Administrativa Investigativa 52/2012/8ªCSPAD/SEAD, visando apurar o pagamento adiantado de medicamento Somatropina 12UI à empresa Comércio e Representações Prado Ltda., no montante de R$ 2.151.940,00 e tendo solicitado cópia do processo 1712.01488/2011 e relatório de inspeção da CGE/RO (peça 1, p. 89) . 
8.	O Secretário-Geral de Controle Externo do TCE/RO encaminhou ofício ao Diretor de Gestão Assistência Farmacêutica, datado de 29/9/2014, para o envio com urgência de cópia do Processo Administrativo 1712.01488/2011, referente a aquisição do medicamento Somatropina 12 UI (peça 1, p. 101) . Consta que o processo foi encaminhado ao TCE/RO em 1/10/2014, conforme guia de remessa (peça 1, p. 105) .
9.	Em 6/2/2015, o Corpo Técnico do TCE/RO produziu o Relatório de Análise Técnica em que suscitou preliminar de incompetência material do TCE/RO para apreciar a regularidade da contratação, em face do recurso despendido ser federal (fonte de recurso 3209) , vinculado ao Sistema Único de Saúde (SUS) , confirmado sua procedência pelo Parecer GCI/SESAU 480/2011-JMSB (peça 1, p. 73) e extrato de consulta no Siafem (peça 1, p. 155) . Entendem que os recursos orçamentários provenientes de transferência da União para Estados e Municípios continuam sendo federais e devem ser fiscalizados pela esfera federal (peça 1, p. 603-609) .
10.	O Ministério Público de Contas do Estado de Rondônia, por intermédio do Parecer 82/2015 (peça 1, p. 4-7) , concordou com a posição do Corpo Técnico, e opinou pela extinção do processo sem análise do mérito, com a consequente remessa de cópia da decisão ao Tribunal de Contas da União.
11.	O TCE/RO, por meio da Decisão 93/2015, em consonância com o voto do Relator e por unanimidade de votos, extinguiu o processo sem análise de mérito, tendo em vista a incompetência do órgão para apreciar processos que envolvam recursos federais, com fulcro no artigo 71, inciso VI, da Constituição Federal e na jurisprudência dos Tribunais Superiores. Por conseguinte, determinou o encaminhamento dos autos que compõem a presente representação para TCU (peça 1, p. 20-21) . 
II.3 Histórico do processo no Tribunal 
22.	Na primeira instrução (peça 3) , versada no parágrafo anterior, a então Secex/RO se manifestou pela admissibilidade da documentação como representação, eis que preenchia os requisitos fixados no art. 235 do Regimento Interno do TCU - RI/TCU e, consoante com o art. 237, inciso IV, da mesma norma regimental, o TCE-RO possuía legitimidade para representar à Corte de Contas Federal.
23.	Outrossim, conforme dispunha o art. 103, § 1º, da Resolução TCU 259/2014, verificou-se a existência do interesse público no trato da suposta irregularidade/ilegalidade, uma vez que se tratava de recursos públicos destinados à saúde, o que implicaria na possibilidade de se apurar as notícias vindas a lume, para fins de comprovar a sua procedência, nos termos do art. 234, §2º, segunda parte, do RI/TCU.
24.	Ante a constatação dos pressupostos de risco, materialidade e relevância, foi proposto ao Relator o conhecimento da representação, nos termos do art. 106, § 3º, inciso II, da Resolução TCU 259/2014 (peça 3, p. 5) .
25.	Em síntese, as notícias levadas ao TCE/RO pela CGE/RO davam conta das eventuais irregularidades/ilegalidades a seguir dispostas: 
a) pagamento antecipado realizado pela Sesau em favor da empresa Comércio e Representações Prado Ltda., sem previsão contratual;
b) pagamento de proteção de seguro à mesma empresa, sem previsão contratual;
c) entrega de medicamentos em prazo de validade inferior ao previsto no projeto básico;
d) pagamentos efetuados em desacordo com o cronograma de entrega.
26.	Ao final da instrução, corroborada pelos pronunciamentos da subunidade e da unidade (peças 4 e 5) , a então Secex/RO, com vistas a dar prosseguimento na investigação, propôs que se diligenciasse à:
a) Secretaria de Estado de Saúde de Rondônia (Sesau) , com fundamento no art. 157 do Regimento Interno do TCU, para que, no prazo de quinze dias, encaminhasse cópia completa do Processo Administrativo 1.1712.01488/2011/SESAU (aquisição do medicamento Somatropina 12 UI) , com os comprovantes de entrega dos medicamentos;
	b) Segunda Vara da Fazenda Pública de Porto Velho/RO, com fundamento no art. 157 do Regimento Interno do TCU, para que, no prazo de quinze dias, encaminhasse cópia do processo 14006-69.2013.8.22.0001 (Ação Civil Pública de Responsabilidade por Ato de Improbidade Administrativa) para trazer a lume possíveis irregularidades ocorridas no Processo Administrativo 1.1712.01488/2011/SESAU (aquisição do medicamento Somatropina 12 UI) , objeto da presente representação.
27.	Diligenciou-se à Sesau por meio do Ofício 1097, de 21/12/2016 (peça 6) , recebido no dia 29/12/2016 (peça 9) . O órgão destinatário se manifestou por meio do Ofício 505/GAB/Sesau, de 20/1/2017 (peça 8) , informando que os autos do processo administrativo solicitado estavam em poder do TCE/RO, que o havia requisitado.
28.	Diligenciou-se à Segunda Vara da Fazenda Pública de Porto Velho/RO por meio do Ofício 1100, de 21/12/2016 (peça 7) , recebido em 9/1/2017 (peça 10) . Reiterou-se o pedido por meio do Ofício 92, de 7/2/2017 (peça 12) , recebido em 21/2/2017 (peça 15) . Por meio do Ofício 93/2017 - 2ª VFP, de 7/3/2017 (peça 16) , o órgão judiciário encaminhou o processo referido no parágrafo 8, letra 'b', supra. 
29.	Em razão da resposta da Sesau, referenciada no parágrafo 9, retro, diligenciou-se ao TCE/MA, por meio do Ofício 91, de 7/2/2017 (peça 11) , recebido em 14/2/2017 (peça 13) , solicitando cópia do processo administrativo pertinente à aquisição em testilha. Em atenção, aquela Casa de Contas, por meio do Ofício 113/2017-GP, de 22/2/2017 (peça 14, p. 1-2) , informou que o processo solicitado já havia sido restituído à Sesau, encaminhado pelo Ofício 461/2014/SGCE, de 3/10/2014. Informou também que referido processo fora objeto de representação naquele órgão.   
30.	Em decorrência do que consta no parágrafo anterior, tornou-se a diligenciar à Sesau, por meio do Ofício 148, de 10/3/2017 (peça 17) , entregue em 21/3/2017 (peça 19) . Referido ofício foi reiterado pelo Ofício 248, de 17/4/2017 (peça 20) , recebido em 5/5/2017 (peça 21) .
31.	Por meio do Ofício 2085/Sesau, de 22/5/2017 (peça 22) , o órgão do Executivo estadual solicitou prorrogação de prazo para cumprir a requisição. Tal desiderato foi cumprido por meio do Ofício 5349/GAB/Sesau, de 20/6/2017 (peça 23, p. 1-3) , que encaminhou o Processo Administrativo 1.1712.01488/2011/SESAU (peças 24-26) e prestou alguns esclarecimentos.
32.	Após a satisfação das duas diligências e a coleta de algumas evidências (peças 26-29) , em nova instrução (peça 30) , corroborada por pronunciamento da unidade técnica (peça 31) , procedeu-se ao exame técnico, de onde se transcreve, a seguir, a parte conclusiva:
67.	A documentação encaminhada pela Secretaria de Estado da Saúde de Rondônia (inseridas como peças 23, 24 e 25) atende à solicitação efetuada mediante o ofício 148/2017-TCU/SECEX-RO, de 10/3/2017, reiterado pelo ofício 248/2017-TCU/SECEX-RO, de 17/4/2017 (peças17 e 19) . 
68.	O exame da documentação encaminhada, em confronto com as questões apontadas na presente representação, refere-se aos seguintes pontos relacionados à aquisição de 8090 unidades do medicamento Somatropina 12 UI contratada com a empresa Comércio e Representações Prado Ltda., representante do Laboratório Químico Farmacêutico Bergamo Ltda.: a) modalidade adotada para a compra, realizada por Inexigibilidade sob o argumento de que a contratada teria exclusividade na distribuição do medicamento o qual seria fabricado na Coréia do Sul; b) pagamento antecipado de R$ 2.151.940,00, correspondente ao valor total da compra; c) ausência de comprovação da efetiva entrega da totalidade dos medicamentos adquiridos; e d) ao fato de que o prazo de validade de parte dos medicamentos entregues se encontrava inferior ao previsto no projeto básico.
69.	Em relação ao questionamento sobre a legalidade e legitimidade da modalidade escolhida para aquisição, qual seja, inexigibilidade com fundamento no art. 25, inciso I, da Lei 8.666/93, os fatos descritos nos parágrafos 31 a 42 desta instrução comprovam que, à época da aquisição das 8090 unidades (ampola-frasco) do medicamento Hormotrop (Somatropina 12UI injetável) contratada com a empresa Comércio e Representações Prado Ltda., o Laboratório Químico Farmacêutico Bergamo Ltda., mesmo não sendo distribuidor exclusivo do medicamento Somatropina 12UI, era o único fornecedor do medicamento na apresentação 12UI (injetável) com registro válido junto à Anvisa, o que justificaria a compra direta por Inexigibilidade, restando improcedente a Representação sob exame, no tocante a este item.
70.	Sobre o questionamento do pagamento antecipado, conforme descrito nos parágrafos 43 a 54 desta instrução, a documentação constante dos autos não apresenta qualquer razão que justificasse a antecipação. O pagamento, realizado sem a regular liquidação da despesa, descumpriu o disposto nos artigos 62 e 63, § 2º, inciso III, da Lei 4.320/1964 e artigos 38 e 42 do Decreto 93.872/1986, razão pela qual cabe concluir pela procedência desta Representação em relação a esse item.
71.	Ainda sobre esse item, a conclusão pela procedência levaria à proposta de audiência da Sra. Raquel Jorge da Costa, diretora do Departamento de Gestão e Assistência Farmacêutica/Gerência de Medicamentos da Secretaria de Estado da Saúde de Rondônia, subscritora, por delegação, do Contrato (e respectivos aditivos) celebrado pelo Fundo Estadual de Saúde, e responsável pelas informações e argumentos no Processo Administrativo 01.1712.01488-00/2011-00/SESAU que direcionaram os pareceres favoráveis à antecipação sem amparo legal. 
72. 	Ocorre que, conforme relatado nos parágrafos 55 a 66 desta instrução, não restou demonstrado nem se verifica nos autos, indícios de que tal antecipação de pagamento teria causado prejuízo ao erário. As informações e documentos encaminhados em atendimento à diligência deste Tribunal, apontam para a conclusão de que os medicamentos teriam sido entregues. Levando ainda em conta que já se passaram quase dez anos da ocorrência do fato, não se fará proposição de multa. Assim, a proposta será por dar ciência à Secretaria de Estado da Saúde de Rondônia (Sesau) sobre a irregularidade ocorrida no Processo Administrativo 01.1712.01488-00/2011/SESAU, em relação ao pagamento dos medicamentos adquiridos antes da liquidação da despesa, ou seja, anteriormente à entrega dos produtos.
73.	Quanto ao questionamento sobre a efetiva entrega dos medicamentos, os dados apontados nos parágrafos 55 a 66 da presente instrução, dão conta de que nos autos não existem elementos suficientes para se afirmar que o medicamento Hormotrop (Somatropina 12UI) , adquiridos pela Secretaria de Saúde do Estado de Rondônia à empresa Comércio e Representações Prado Ltda., não foram entregues, e que as informações e documentação existentes, mesmo que incompletas, direcionam para conclusão que os medicamentos foram recebidos pela Sesau, levando à conclusão pela improcedência, também em relação a este item da representação.
74.	Em relação à entrega de parte dos medicamentos com prazo de validade inferior ao previsto no projeto básico, conforme descrito no parágrafo 58 desta instrução, na peça 24, p. 81-86 e 92 consta documento indicando que a empresa Comércio e Representações Prado Ltda., em resposta à notificação recebida para substituição do lote por outro com validade superior a 18 meses, encaminhou correspondência datada de 16/09/2011, se comprometendo a efetuar a troca do produto caso não fosse consumido até o vencimento.
75.	Assim, o resultado do exame conduz à conclusão pela procedência parcial da representação tratada no presente processo, uma vez que não apresentada justificativas para a realização do pagamento antes da entrega dos medicamentos, ou seja, pagamento efetuado sem que tivesse ocorrido a regular liquidação da despesa. 
33.	Ao final, foram feitas as seguintes propostas de encaminhamento:
a) conhecer da presente representação, satisfeitos os requisitos de admissibilidade previstos nos arts. 235 e 237, inciso IV, do Regimento Interno deste Tribunal, c/c o art. 103, § 1º, da Resolução - TCU 259/2014, para, no mérito, considerá-la parcialmente procedente;
b) dar ciência à Secretaria de Estado da Saúde de Rondônia (Sesau) que o pagamento à empresa Comércio e Representações Prado Ltda., mediante a ordem bancária 2011OB09824, de 15/09/2011, no valor de R$ 2.151.940,00 (dois milhões, cento e cinquenta e um mil, novecentos e quarenta reais) , realizado anteriormente à regular liquidação da despesa, sem justificativa válida ou demonstração do interesse público para tal procedimento, consoante verificado no  Processo Administrativo 01.1712.01488-00/2011/SESAU, relativo à aquisição do medicamento Hormotrop (Somatropina 12UI) fornecido pelo Laboratório Químico Farmacêutico Bergamo Ltda., infringe o disposto nos artigos 62 e 63, § 2º, inciso III, da Lei 4.320/1964 e artigos 38 e 42 do Decreto 93.872/1986.  
c) encaminhar cópia do acórdão que vier a ser proferido ao Tribunal de Contas do Estado de Rondônia (TCE-RO) e à Secretaria de Saúde do Estado de Rondônia (Sesau) , destacando que o relatório e o voto que fundamentarem a deliberação encaminhada podem ser acessadas por meio do endereço eletrônico ww.tcu.gov.br/acordaos e que, caso tenham interesse, o Tribunal poderá encaminhar-lhes cópia desses documentos sem quaisquer custos;
d) arquivar o presente processo, com fundamento no art. 169, inciso III, do Regimento Interno do Tribunal.
34.	Todavia, por meio de despacho (peça 32) , o ministro-relator Weder de Oliveira discordou em parte do encaminhamento proposto pela unidade técnica e determinou a restituição do processo à SecexSaúde, para que se desse continuidade ao processo, no sentido de se promoverem as audiências dos seguintes agentes públicos:
	a) senhora Raquel Jorge da Costa, diretora da Gerência de Medicamentos da Sesau, e senhor José Batista da Silva, gerente de Controle Interno, por terem se manifestado favoravelmente ao pagamento antecipado;
	b) senhor José Milton de Sousa Brilhante, secretário adjunto, e senhora Carla Martins Ribeiro Mangabeira, diretora do Departamento Administrativo e Financeiro, por terem assinado a ordem bancária que efetivou a despesa tida por irregular.
III.	EXAME TÉCNICO 
III.1 Verificação das comunicações processuais.
35.	Promoveram-se as audiências dos responsáveis, consoante com o discriminado no seguinte quadro, e de acordo com o informado nas peças 67 e 68:
	RESPONSÁVEL
 (CPF) 
	OFÍCIO/EDITAL
 (LOCAL) 
	CIÊNCIA
 (RUBRICA) 
	INCIDENTES
 (LOCAL) 
	RESPOSTA
 (LOCAL) 

	Raquel Jorge da Costa
 (XXX.915.302-XX) 
	Of. 58828/2020
 (peça 38) 
	Peça 42
 (Entregue) 
	nullis
	Peças 48-54

	José Batista da Silva
 (XXX.000.701-XX) 
	Of. 58826/2020
 (peça 36) 
	Peça 41
 (Mudou-se) 
	nullis
	nullis

		Of. 1833/2021
 (peça 60) 
	Peça 64
 (Mudou-se) 
		
		Edital 44/2021
 (peça 59) 
	Peça 63
DOU 29/1/2021
		
	José Milton de Sousa Brilhante
 (XXX.746.202-XX) 
	Of. 58827/2020
 (peça 37) 
	Peça 47
 (Ausente) 
	nullis
	nullis

		Of. 1834/2021
 (peça 61) 
	nullis
	nullis
	nullis

		Of. 1835/2021
 (peça 62) 
	Peça 66
 (Entregue) 
	nullis
	Peça 65

	Carla Martins Ribeiro Mangabeira
 (XXX.793.981-XX) 
	Of. 58825/2020
 (peça 35) 
	Peça 43
 (Entregue) 
	Procuração
 (peças 39-40) 
Prorrogação
 (peças 44-45) 
Deferimento
 (peça 46) 
	Peça 55

III.2 Irregularidades apontadas e justificativas apresentadas.
36.	Responsável: Carla Martins Ribeiro Mangabeira, diretora do Departamento Administrativo e Financeiro de Gestão e Assistência Farmacêutica da Gerência de Medicamentos do Estado de Rondônia à época dos fatos.
I. Irregularidade: 
I.1.	Pagamento antecipado à empresa Comércio e Representações Prado Ltda., referente à compra de 8.090 unidades de Somatropina 12UI, sem justificativas da excepcionalidade da situação, sem a adoção dos cuidados necessários ou exigência de garantias indispensáveis para evitar possíveis danos ao erário, sem amparo legal e sem previsão contratual.
Critério: artigos 62 e 63, § 2º, inciso III, da Lei 4.320/1964, e artigos 38 e 42 do Decreto 93.872/1986.
Conduta: assinar ordem bancária (201120B09824) autorizando pagamento antecipado à empresa Comércio e Representações Prado Ltda., sem amparo legal, sem razões que justificassem a excepcionalidade da situação, sem cuidados necessários nem garantias indispensáveis para evitar possíveis danos ao erário, na compra de 8.090 unidades de Somatropina 12UI, no Processo Administrativo 01.1712.01488-00/2011/SESAU.
II. Justificativas: a senhora Carla Martins Ribeiro Mangabeira apresentou justificativas (peça 55) , subscritas por advogado devidamente habilitado (peças 39 e 40) .
36.1	Preliminarmente, argui a ocorrência da prescrição intercorrente trienal, prevista no art. 1º, § 1º, da Lei 9.873/1999 a seguir transcrito:
Lei 9.873/1999
Art. 1º. Prescreve em cinco anos a ação punitiva da Administração Pública Federal, direta e indireta, no exercício do poder de polícia, objetivando apurar infração à legislação em vigor, contados da data da prática do ato ou, no caso de infração permanente ou continuada, do dia em que tiver cessado. 
§ 1º. Incide a prescrição no procedimento administrativo paralisado por mais de três anos, pendente de julgamento ou despacho, cujos autos serão arquivados de ofício ou mediante requerimento da parte interessada, sem prejuízo da apuração da responsabilidade funcional decorrente da paralisação, se for o caso.
36.2	A justificante calca seus argumentos na premissa de que os fatos tidos por irregulares ocorreram em 15/9/2011, os autos foram autuados no Tribunal em 7/8/2015 e a proposta da unidade técnica (peça 31) é datada de 27/3/2020. E, segundo sua tese, o período entre a autuação do processo no TCU e a manifestação da unidade técnica teria durado quatro anos e oito meses, lapso superior ao triênio previsto na Lei.
36.3	Quanto ao mérito, assevera que o Excelso Pretório reviu o entendimento da imprescritibilidade da ação de danos ao erário, aceitando-a somente nos casos em que fiquem demonstrados a ocorrência de dolo e o locupletamento ilícito, hipóteses que não teriam se dado no caso concreto.
36.4	Refuta também o entendimento da Administração de que tenha ocorrido erro grosseiro, uma vez que seu procedimento se alicerçou em pareceres prévios do Gerente de Controle Interno da Pasta, o qual, por sua vez, teria se fundado em pareceres da Controladoria Geral e da Procuradoria Geral do Estado, de forma que, com sua conduta, apenas acompanhou e seguiu as orientações dos setores responsáveis pela análise da conformidade da despesa.
36.5	Infere que o mister da diretoria financeira é o controle e emissão dos documentos bancários necessários à movimentação da conta do Estado junto à instituição bancária, assinando os documentos, em conjunto com o ordenador de despesa, por mero formalismo constante do manual de procedimentos da conta única. Nesse jaez, a simples aposição de sua assinatura na ordem de pagamento teria cunho meramente formal.
37.	Responsável: José Milton de Sousa Brilhante, Gerente de Controle Interno da Sesau - GCI/Sesau à época dos fatos.
I. Irregularidade: 
I.1.	Pagamento antecipado à empresa Comércio e Representações Prado Ltda, referente à compra de 8.090 unidades de Somatropina 12UI, sem justificativas da excepcionalidade da situação, sem a adoção dos cuidados necessários ou exigência de garantias indispensáveis para evitar possíveis danos ao erário, sem amparo legal e sem previsão contratual.
Critério: artigos 62 e 63, § 2º, inciso III, da Lei 4.320/1964, e artigos 38 e 42 do Decreto 93.872/1986.
Conduta: emitir o Parecer GCI/SESAU 480/2011- JMSB com manifestação favorável ao pagamento antecipado à empresa Comércio e Representações Prado Ltda., referente à compra de 8.090 unidades de Somatropina 12UI (no Processo Administrativo 01.1712.01488- 00/2011/SESAU) , sem justificativas da excepcionalidade da situação, sem a adoção dos cuidados necessários ou exigência de garantias indispensáveis para evitar possíveis danos ao erário, sem amparo legal e sem previsão contratual, quando deveria ter se manifestado com base nos critérios expressamente previstos pela legislação a qual estabelece que o pagamento é devido somente após o cumprimento da obrigação pelo particular.
II. Justificativas: o senhor José Milton de Sousa Brilhante apresentou justificativas (peça 65) .
37.1	Preliminarmente, argui a ocorrência da prescrição material da pretensão punitiva do Tribunal, uma vez que o ato tido como irregular praticado por ele teria se dado em 16/9/2011, qual seja, a emissão do Parecer 480/2011. E entre aquela data e o recebimento do ofício de audiência ter-se-iam idos nove anos, cinco meses e oito dias. 
37.2	Para consubstanciar seus argumentos, trouxe a lume julgado do Supremo Tribunal Federal, de relatoria do ministro Alexandre de Moraes, que nega a imprescritibilidade de ações de ressarcimento ao erário fundadas na prática de ato de improbidade administrativa. Nos demais casos, segundo ele, a prescrição deve ser a quinquenal, atrelando-se ao que diz o art. 1º da Lei 9.873/1999, já esposado no parágrafo 36.1 retro.
37.3	No mérito, o justificante, primeiramente, discorre sobre a importância da aquisição do medicamento, informa sobre a procedência sul coreana do fármaco e de sua exclusividade na distribuição por um único fornecedor no Brasil, o qual exigira o pagamento antecipado, para que se desse continuidade na importação.
37.4	Nesse contexto, o justificante alega que, em razão da excepcionalidade da situação, na qualidade de controlador-geral, foi instado a emitir um parecer opinativo, junto ao ordenador da despesa, pelo pagamento antecipado, com o intuito de não prejudicar 72 crianças que recebiam de forma contínua o remédio. Em linhas adiante, ressalta o caráter apenas opinativo de seu parecer e que a decisão final seria do ordenador de despesas, que poderia anuir ou discordar de seu entendimento.
37.5	Diz que a Administração teria adotado todas as cautelas para se resguardar perante a excepcionalidade. Assim, a aquisição foi concretizada com a efetiva entrega dos medicamentos e a regular liquidação da despesa, sem qualquer ocorrência de danos ao Erário.
37.6	Informou que, à época, havia muitas demandas judiciais com concessão de liminares, determinando que o Estado adquirisse a Somatropina em prazos exíguos, inclusive, como valores acima dos que foram contratados no processo em tela, mas não trouxe ao processo documentação que comprovasse tal informação.
38.	Responsável: Raquel Jorge da Costa diretora de Gestão e Assistência Farmacêutica / Gerência de Medicamentos do Estado de Rondônia à época dos fatos.
I. Irregularidade: 
I.1.	Pagamento antecipado à empresa Comércio e Representações Prado Ltda, referente à compra de 8.090 unidades de Somatropina 12UI, sem justificativas da excepcionalidade da situação, sem a adoção dos cuidados necessários ou exigência de garantias indispensáveis para evitar possíveis danos ao erário, sem amparo legal e sem previsão contratual.
Critério: artigos 62 e 63, § 2º, inciso III, da Lei 4.320/1964, e artigos 38 e 42 do Decreto 93.872/1986.
Conduta: assinar declarações, despachos e justificativas técnicas no Processo Administrativo 01.1712.01488 - 00/2011/SESAU que direcionaram os pareceres favoráveis ao pagamento antecipado, sem amparo legal, à empresa Comércio e Representações Prado Ltda. na compra de 8.090 unidades de Somatropina 12UI, quando deveria ter obedecido os critérios expressamente previstos pela legislação que estabelece que o pagamento é devido somente após o cumprimento da obrigação pelo particular.
II. Justificativas: a senhora Raquel Jorge da Costa apresentou justificativas (peças 48-54) .
38.1	A responsável inicia com justificativas acerca da modalidade da contratação direta, mediante inexigibilidade, dos preços contratados, do quantitativo de medicamentos adquiridos e da efetiva distribuição dos medicamentos, temas alienígenas ao objeto da audiência, que se prende somente ao pagamento antecipado.
38.2	Preambularmente, alega que não houve danos ao erário e reclama do longo decurso de tempo entre a ocorrência dos fatos em xeque e a comunicação que lhe fora enviada pelo Tribunal para se manifestar.
38.3	Sobre o parecer jurídico que embasou a aquisição, assevera que todo o procedimento foi consubstanciado em parecer jurídico permissivo, de 25/7/2011, exarado pelo procurador-geral do Estado (peça 50, p. 6-23) , o senhor Glauber Luciano Costa Gahyva, referendado pelo procurador-geral do Estado.
38.4	Informa que os autos foram inicialmente encaminhados para a PGE/RO. Este, por sua vez, restituiu os autos à DAF, para que houvesse manifestação sobre pontos controversos que se apresentavam, o que foi feito por meio do Despacho 213/DAF/Sesau (peça 51, p. 8-11) .
38.5	Com relação a sua responsabilidade individual, recorre ao princípio da segregação de funções da Administração pública, para dizer que o Tribunal estaria lhe imputando responsabilidade por atos que não seriam pertinentes com suas atribuições, já que teria apenas encaminhado o pedido do fornecedor pelo pagamento antecipado à consideração superior, acompanhado de algumas informações técnicas que julgara pertinentes, mas não participou de nenhum ato decisório com relação a essa demanda.
38.6	Nesse sentido, segundo ela, a partir do momento em que o gestor avoca para si a decisão de realizar o pagamento da despesa de forma antecipada, teria caído por terra os argumentos de que a servidora, diga-se de passagem, subalterna e sem qualquer poder hierárquico nos setores financeiros e de controle interno, pudesse determinar ou ordenar pagamento de coisas ou situações que lhe fugissem da sua alçada/competência, razões pelas quais não teria praticado nenhuma conduta antijurídica.
39.	Responsável: João Batista da Silva, secretário estadual de saúde à época dos fatos.
I. Irregularidade: 
I.1.	Pagamento antecipado à empresa Comércio e Representações Prado Ltda, referente à compra de 8.090 unidades de Somatropina 12UI, sem justificativas da excepcionalidade da situação, sem a adoção dos cuidados necessários ou exigência de garantias indispensáveis para evitar possíveis danos ao erário, sem amparo legal e sem previsão contratual.
Critério: artigos 62 e 63, § 2º, inciso III, da Lei 4.320/1964, e artigos 38 e 42 do Decreto 93.872/1986.
Conduta: assinar ordem bancária (201120B09824) , autorizando pagamento antecipado à empresa Comércio e Representações Prado Ltda., sem amparo legal, sem razões que justificassem a excepcionalidade da situação, sem cuidados necessários nem garantias indispensáveis para evitar possíveis danos ao erário, na compra de 8.090 unidades de Somatropina 12UI, no Processo Administrativo 01.1712.01488-00/2011/Sesau.
II. Justificativas: o senhor João Batista da Silva não apresentou justificativas.
39.1	Segundo o que consta nos despachos de conclusão das comunicações processuais (peças 67 e 68) , o endereço do senhor João Batista da Silva, para onde foram encaminhados os Ofícios 588/2020 (peça 36) e 1833/2021 (peça 60) , devolvidos pelos Correios com a rubrica 'mudou-se', foi localizado com base em pesquisa do banco de dados do cadastro de pessoas físicas da Receita Federal do Brasil (RFB) .
39.2	Assim, em razão da frustração nas tentativas de ouvir o responsável, promoveu-se sua audiência por via editalícia, pelo Edital 44/2021 (peça 59) , publicado no DOU de 29/1/2021 (peça 63) . No entanto, embora devidamente notificado para apresentar justificativas, o senhor João Batista da Silva permaneceu silente.
39.3	E, por ter deixado transcorrer o prazo para apresentar suas justificativas, o responsável tornou-se revel para todos os efeitos, devendo-se dar continuidade ao processo e aproveitar em seu favor as justificativas apresentadas pelos demais responsáveis, bem como a documentação existente nos autos, naquilo que tiver pertinência com as irregularidades em tela, desde que não conflitante com seus interesses. 
III.3 Análise técnica
40.	Os elementos existentes no processo dão conta de que não foram evidenciados danos ao Erário, de forma que a análise se prende a verificar se houve prática de ato de gestão ilegal, ilegítimo, antieconômico, ou infração à norma legal ou regulamentar de natureza contábil, financeira, orçamentária, operacional ou patrimonial e a eventual aplicabilidade de sanção aos responsáveis, por parte do Tribunal.
41.	Nas justificativas apresentadas pelos responsáveis, três temas foram trazidos à baila conjuntamente: a prescrição da pretensão punitiva do Tribunal, a responsabilidade do parecerista e, embora de forma velada, o Estado de Necessidade Administrativo.
42.	Preambularmente, alguns dos responsáveis levantaram a tese da prescrição processual intercorrente, prevista no art. 1º, § 1º, da Lei 9.873/1999, que fixa o prazo prescricional de três anos, quando o procedimento administrativo fica paralisado, pendente de julgamento ou despacho, cujos atos deveriam ser arquivados de ofício ou mediante requerimento da parte interessada.
43.	Também foi arguida a ocorrência da prescrição material quinquenal prevista no caput do mesmo dispositivo legal, contada da data da prática do ato ou, no caso de infração permanente ou continuada, do dia em que tiver cessado.
44.	Tais argumentos se consubstanciavam na tese de que os processos no âmbito do Tribunal são espécie do gênero processo administrativo e, como tal, devem se submeter aos ditames da Lei 9.873/1999, que estabelece prazo de prescrição para o exercício de ação punitiva pela Administração Pública Federal, direta e indireta, e dá outras providências.
45.	Todavia, tal entendimento não deve prosperar, posto que vai de encontro ao princípio da especialidade da lei, o qual determina que a lei específica deve prevalecer sobre a lei geral, de forma que, apesar de os processos no Tribunal realmente consistirem em processos administrativos, são os mesmos dirimidos por regramentos próprios, quais sejam, a Lei 8.443/1992 (Lei Orgânica do TCU) e o Regimento Interno do Tribunal de Contas da União (RI/TCU) . Nesse contexto, a Lei 9.873/1999 é aplicada apenas subsidiariamente aos processos dos quais aqui se trata.
46.	Assim, as decisões no âmbito do Tribunal são fundamentadas nesses dois diplomas, em outras normas infralegais pertinentes e na sua própria jurisprudência, que decorre da interpretação convergente que os colegiados dão em cada caso concreto.   
47.	Sobre o tema, a questão da prescrição dos processos no Tribunal foi uniformizada no Acórdão 1441/2016-TCU-Plenário, cujo redator foi o Ministro Walton Alencar Rodrigues. Transcreve-se a seguir o sumário desse julgado:
Sumário: INCIDENTE DE UNIFORMIZAÇÃO DE JURISPRUDÊNCIA. PRAZO PRESCRICIONAL DAS SANÇÕES APLICADAS PELO TCU. SUBORDINAÇÃO AO PRAZO GERAL DE PRESCRIÇÃO INDICADO NO ART. 205 DO CÓDIGO CIVIL, CONTADO A PARTIR DA DATA DE OCORRÊNCIA DA IRREGULARIDADE SANCIONADA. INTERRUPÇÃO, POR UMA ÚNICA VEZ, COM A AUDIÊNCIA, CITAÇÃO OU OITIVA VÁLIDA. REINÍCIO DA CONTAGEM LOGO APÓS O ATO QUE INTERROMPEU A PRESCRIÇÃO. SUSPENSÃO DO PROCESSO QUANDO A MORA FOR IMPUTADA AO JURISDICIONADO.
48.	Por sua vez, o art. 205 do Código Civil Brasileiro prediz que a prescrição ocorre em dez anos, quando a lei específica não lhe haja fixado prazo menor. Assim, o decêndio prescricional material é contado da data do ato irregular e é interrompido, no âmbito do Tribunal, com a citação, a audiência e a oitiva válida, iniciando-se nova contagem do prazo de prescrição a partir da consecução desses atos. 
49.	Entrementes, consoante com o estabelecido no Acórdão 1441/2016-TCU-Plenário, que teve como redator o ministro Walton Alencar, tal consecução se dá com o despacho que ordenar a citação, a audiência e a oitiva (Acórdão 3558/2019-TCU-Primeira Câmara, rel. Weder de Oliveira; 3.547/2019-TCU-1ª Câmara, rel. Benjamim Zymler; 3.536/2019-TCU-1ª Câmara, rel. Augusto Sherman e 2.968/2019-TCU-2ª Câmara, rel. Ana Arraes) .
50.	No presente caso, as irregularidades imputadas a cada um dos responsáveis se deram no exercício de 2011. O processo foi autuado no Tribunal em 7/8/2015. A primeira instrução (peça 3) foi registrada no processo em 20/12/2016, com propostas apenas de diligências. A segunda instrução (peça 30) , foi registrada em 27/3/2020, também sem proposta de audiência. 
51.	Posteriormente, em despacho exarado pelo ministro-relator Weder de Oliveira, registrado eletronicamente no processo aos 10/8/2020, deu-se a determinação expressa para que a unidade técnica promovesse a continuidade da instrução processual, determinando a audiência dos agentes públicos até então relacionados como responsáveis, incidindo, por conseguinte, nessa data, o ato que interrompeu a contagem do prazo prescricional, ainda dentro do decêndio previsto na Lei Substantiva Civil Brasileira.
52.	Vencidos os argumentos preliminares de arguição da prescrição, passa-se agora a analisar outro fundamento, arguido também conjuntamente, qual seja, a responsabilidade dos pareceristas, os quais, no presente caso, emitiram pareceres referentes ao controle interno, não se lhes alcançando as jurisprudências específicas referentes ao parecerista jurídico.
53.	Embora não exerça função de execução administrativa, o parecerista pode ser considerado como responsável por este Tribunal, pois o art. 71, inciso II, da Constituição Federal, impõe a responsabilidade não só daqueles que derem diretamente causa a perda ou extravio de recursos públicos, mas também dos agentes que cometerem qualquer ato impróprio de que resulte alguma irregularidade.
54.	A disciplina do art. 186 do Código Civil conduz à conclusão de que comete ato ilícito aquele que, agindo por ação ou omissão voluntária, negligência ou imprudência, causar dano a outro, ainda que esse ato seja exclusivamente moral. Ademais, complementando o dispositivo citado, o art. 927 do mesmo código prevê que o causador do dano fica obrigado a repará-lo. 
55.	Assim, existindo parecer que, por dolo ou culpa, induza o administrador público à prática de irregularidade, ilegalidade ou quaisquer outros atos que firam princípios da administração pública, haverá responsabilidade solidária entre gestores e pareceristas.
56.	A jurisprudência desta Corte de Contas há muito consolidou esse entendimento, conforme consignado nos Acórdão 7181/2018-TCU-Segunda Câmara (rel. Min. Aroldo Cedraz) , 2860/2018-TCU-Plenário (rel. Min. Augusto Sherman 442/2017-TCU-1ª Câmara (rel. Min. Augusto Sherman) , 1560/2014-TCU-Plenário (rel. min. Ana Arraes) , 2890/2014-TCU-Plenário, 1656/2015-Plenário (rel. min. Marcos Bemquerer) , 1730/2015-TCU-1ª Câmara (rel. Bruno Dantas) e 1851/2015-TCU-Plenário (rel. min. Benjamin Zymler) .
57.	Por fim, embora não de forma explícita ou textual, mas implicitamente, foi alegado implicitamente pelos responsáveis que se manifestaram que sua conduta estaria albergada pelo princípio do estado de necessidade administrativo.
58.	O estado de necessidade é uma excludente da ilicitude prevista originalmente no Código Penal Brasileiro, mais precisamente em seu art. 24, transcrito a seguir, configurado na ocorrência de causas especiais que o justifiquem, quando um direito é confrontado com outro direito. 
Art. 24. Considera-se em estado de necessidade quem pratica o fato para salvar de perigo atual, que não provocou por sua vontade, nem podia de outro modo evitar, direito próprio ou alheio, cujo sacrifício, nas circunstâncias, não era razoável exigir-se.
59.	Apesar da tipificação no Código Penal, tal princípio incide sobre os mais variados ramos do direito, incluindo o Direito Administrativo, uma vez que, não raras vezes, os administradores da res pública veem-se no dilema de optar entre a conduta tipicamente legal e a preservação do interesse público.
60.	Assim, o estado de necessidade administrativo se constitui em um princípio implícito, que se baseia na realidade de que o legislador, mesmo que dotado de toda a boa-fé, jamais poderia prever e tampouco sancionar todas as questões que envolvessem o mundo concreto, bem como as crises pelas quais este passará.
61.	O Tribunal, em julgado recente, reconheceu que a supremacia do interesse público prepondera sobre os ditames legais, até mesmo porque a principal finalidade da Administração pública é justamente o interesse público (Acórdão 1520/2021-TCU-Plenário, de relatoria do ministro Benjamin Zymler) . 
62.	No caso em tela, os atos administrativos em xeque se adstringem ao pagamento antecipado efetuado pela Sesau/RO à empresa Comércio e Representações Prado Ltda., concernentes à compra de medicamentos (Processo Administrativo 01.1712.01488-00/2011) , com recursos do Sistema Único de Saúde (SUS) , procedimento vedado pelos artigos 62 e 63, § 2º, inciso III, da Lei 4.320/1964, e artigo 42 do Decreto 93.872/1986, a seguir transcritos.
Lei 4.320/1964
Art. 62. O pagamento da despesa só será efetuado quando ordenado após sua regular liquidação.
Art. 63. A liquidação da despesa consiste na verificação do direito adquirido pelo credor tendo por base os títulos e documentos comprobatórios do respectivo crédito.
§ 1° Essa verificação tem por fim apurar:
I - a origem e o objeto do que se deve pagar;
II - a importância exata a pagar;
III - a quem se deve pagar a importância, para extinguir a obrigação.
§ 2º A liquidação da despesa por fornecimentos feitos ou serviços prestados terá por base:
I - o contrato, ajuste ou acordo respectivo;
II - a nota de empenho;
III - os comprovantes da entrega de material ou da prestação efetiva do serviço.
Decreto 93.872/1986
Art. 42. O pagamento da despesa só será efetuado quando ordenado após sua regular liquidação.
63.	Entretanto, no próprio Decreto 93.872/1986, já havia a previsão, em seu art. 38, de, em casos excepcionais, admitir-se a possibilidade de pagamento antecipado, mediante as indispensáveis cautelas ou garantias, do pagamento de parcela contratual, na vigência do respectivo contrato, convênio, acordo ou ajuste, segundo a forma de pagamento nele estabelecida, prevista no edital de licitação ou nos instrumentos formais de adjudicação direta.
64.	O próprio Tribunal já se manifestou reiteradas vezes sobre o caráter excepcional do pagamento antecipado, que somente será possível mediante a presença das seguintes condições: previsão no edital de licitação ou nos instrumentos formais de adjudicação direta, interesse público devidamente demonstrado e a apresentação de cautelas e garantias, o que deverá ser observado pelo gestor, na hipótese da presente avença se concretizar (Acórdãos 134/1995 e 59/1999, ambos do Plenário, de relatoria dos ministros Humberto Guimarães e Adhemar Ghisi, respectivamente) . 
65.	Para o caso em tela, destacam-se alguns julgados similares do Tribunal, os quais consideram como pagamento antecipado a permissão para que produtos adquiridos e pagos fiquem em poder do fornecedor, mesmo na hipótese de existir contrato adicional para o recebimento posterior pela Administração (Acórdão 5161/2014-TCU-Segunda Câmara e 358/15 - Plenário, ambos de relatoria do ministro Augusto Sherman) .
66.	Evidentemente que, à prima face, os responsáveis aqui arrolados agiram em nome do interesse público. Mas também é cediço que nenhures havia previsão de pagamento antecipado e que não houve a adoção de qualquer cautela ou garantia de que os bens adquiridos fossem posteriormente entregues, de forma que não se fizeram presentes os requisitos justificadores da excepcionalidade. Assim, independentemente do resultado que se operou, os atos inquinados não afastaram o risco de danos ao erário, cuja reprovabilidade não pode ser desconsiderada.
67.	Destarte, considerando que não se transportaram ao mundo fático as hipóteses de tolerância e admissibilidade ao pagamento antecipado efetivado pela Sesau/RO, resta analisar a responsabilização individual de cada um dos agentes públicos aos quais se promoveram as audiências.
68.	 A senhora Carla Martins Ribeiro Mangabeira, diretora da DAF/Sesau à época dos fatos, assinou, conjuntamente com o secretário estadual de saúde, a ordem bancária que autorizou o pagamento antecipado da despesa sem amparo legal, sem razões que justificassem a excepcionalidade da situação, sem cuidados necessários nem garantias indispensáveis para evitar possíveis danos ao erário.
69.	Em suas escusas, alega que sua assinatura - conjunta com a do secretário da Sesau/RO, o efetivo ordenador de despesa - em documentos bancários da pasta, possuía caráter apenas formal, pelos meros ditames do manual de procedimentos da conta única estadual. Mas não traz cópia do referido prontuário procedimental nem de qualquer ato normativo que assegure a veracidade de tal informação, ou seja, de que estaria ela isenta de qualquer pagamento que se afastasse da legalidade, não obstante a aposição de sua assinatura na ordem bancária correspondente.   
70.	Outrossim, a Administração pública jamais poderá se guiar em cima da informalidade. Quando se atribui a dois agentes públicos a responsabilidade de assinarem conjuntamente as ordens bancárias para o pagamento de despesas, é que se quer assegurar que o pagamento passe pelo crivo desses dois agentes públicos, sem o qual o mesmo não pode ser concretizado. 
71.	 Entrementes, alega que seu procedimento não pode ser considerado como erro grosseiro, haja vista que se calcou em pareceres prévios da GCI/Sesau, da CGE/RO e da PGE/RO. Todavia, tal informação não coaduna com a realidade por completo, haja vista que nem a CGE/RO nem a PGE/RO se manifestaram nesse sentido.
72.	As únicas manifestações da PGE/RO anteriores à aquisição dos medicamentos se deram por meio do Despacho de 5/7/2011 (peça 49, p. 62-63) , da Informação 2179/PGE/PA/2010, do Despacho de 6/9/2011 (peça 49, p. 85-86) e do Parecer 532/PGE/2011, de 20/7/2011 (peça 50, p. 6-23) . Todos eles versando sobre a possibilidade de contratação direta, mediante inexigibilidade de licitação.
73.	Por sua vez, a CGE/RO, por meio do Parecer 2704/DAP/CGE/2011 (peça 50, p. 93-96) , de 6/9/2011, em seus itens 3.4, 3.4 e subitens, posicionou-se justamente de forma contrária ao recebimento parcelado dos bens com pagamento integral antecipado das parcelas.  
74.	Somente a GCI/Sesau que, em seu Parecer GCI/Sesau 480/2011-JMSB, de 13/9/2011 (peça 51, p. 12-14) , ouvindo apenas os considerandos da DAF/Sesau, admitiu a possibilidade de se efetuarem as entregas parceladas com pagamento antecipado, conforme o já narrado no parágrafo 14, retro.
75.	Todavia, nem mesmo referido parecer técnico exime o gestor de ser responsabilizado pela prática de ato irregular, uma vez que, a ele cabe, em última instância, tanto decidir sobre a conveniência e a oportunidade de efetivar o procedimento administrativo, principalmente aqueles concernentes a contratações que vão gerar pagamentos, conforme o assentado no Acórdão 1984/2014-TCU-Plenário, de relatoria do ministro José Múcio Monteiro, também assentado no Boletim de Jurisprudência 48 de 11/8/2014. 
76.	Até mesmo porque, dois dias após referido despacho, procedeu-se ao pagamento, mediante a ordem bancária discriminada no parágrafo primeiro dessa instrução, mesmo sem que tenha se dado a liquidação, situação, inclusive, conforme o narrado no parágrafo 16, retro, que fez com que o Setor de Contabilidade da Gefes/Sesau, quase um mês depois, deixasse de dar conformidade na despesa.
77.	Por tais razões, considerando que a responsável tinha plenas condições de verificar que o pagamento antecipado era irregular, rejeitam-se suas justificativas.
78.	O senhor José Milton de Sousa Brilhante, Gerente da GCI/Sesau à época dos fatos, infere que, no caso em tela, tinha-se uma situação emergencial, em que a Administração tinha que comprar o medicamento de um fornecedor exclusivo, o qual exigiu o pagamento antecipado das despesas, mesmo se comprometendo a entregá-lo parceladamente, para viabilizar a importação do fármaco, fabricado na Coreia do Sul.
79.	Nesse contexto de excepcionalidade, viu-se obrigado a emitir um parecer opinativo para consubstanciar os atos do ordenador de despesa, no caso, o secretário estadual de saúde, a fim de que se desse consecução ao pagamento. No entanto, exime-se de culpa, alegando que seu parecer possuía caráter apenas opinativo, já que o titular da pasta poderia anuir ou discordar de tal entendimento.
80.	No entanto, o Parecer GCI/Sesau 480/2011-JMSB, de 13/9/2011 (peça 51, p. 12-14) , de sua lavra, conforme o narrado nos parágrafos 11 e seguintes dessa instrução, levou em consideração somente os fundamentos do Despacho 213/DAF/Sesau, de 12/9/2011 (peça 51, p. 8-11) , o qual admitiu a possibilidade jurídica do pagamento antecipado, tendo ignorado entendimento contrário manifestado pela CGE/RO no Parecer 2704/DAP/CGE/2011 (peça 50, p. 93-96) , em seus itens 3.3 e 3.3, transcritos no parágrafo 7 retro.
81.	Portanto, não pode dizer que a lavra de seu parecer não contenha erro grosseiro, razões pelas quais rejeitam-se as justificativas apresentadas.
82.	Já a senhora Raquel Jorge da Costa, diretora do DAF/Sesau à época dos fatos, infere que todos os procedimentos que embasaram a aquisição se alicerçam em parecer jurídico da PGE/RO, o que já se demonstrou, no parágrafo 76, retro, ser inverdade, uma vez que todas as manifestações daquele órgão de controle externo versaram sobre a possibilidade de aquisição direta mediante inexigibilidade de licitação.
83.	Quanto à exclusão de sua responsabilidade sob a alegação de segregação de funções, já que teria apenas submetido à consideração superior o pleito da empresa contratada pelo pagamento antecipado, acompanhado de algumas informações técnicas, entende-se que tais argumentos também não merecem melhor sina, uma vez que sua participação foi decisiva na consecução da irregularidade. Senão vejamos.
84.	Inicialmente, firmou com a empresa distribuidora um contrato elaborado pela própria contratada (peça 50, p. 64-66) , sem submetê-lo à apreciação da PGE/RO, o que fora, inclusive, ressaltado pela CGE/RO em seu Parecer 2704/DAP/CGE/2011 (peça 50, p. 93-96) , mais precisamente em seu item 3.3 (peça 50, p. 94) .
85.	Posteriormente, manifestando-se quanto aos questionamentos feitos pela CGE/RO à DAF/Sesau (itens 3.3 e 3.4 e subitens desse mesmo Parecer) , a responsável, por meio do Despacho 213/DAF/Sesau, de 12/9/2011 (peça 51, p. 8-11) , não se dirigiu àquele órgão de controle externo, para verificar sua anuência com o pagamento antecipado e a entrega fracionada.
86.	Assim, não há como se justificarem seus procedimentos, não tendo como se deixar de adjetivá-los como erros grosseiros, razões pelas quais rejeitam-se suas justificativas.
87.	Com relação ao senhor João Batista da Silva, secretário estadual de saúde à época dos fatos, pelos fundamentos esposados nos parágrafos 39-39.3 desta instrução, mantem-se a irregularidade a ele imputada, por não se vislumbrar argumentos nas justificativas apresentadas pelos demais responsáveis, que pudessem ser aproveitados em seu favor.
IV.	    CONCLUSÃO 
88.	Restou devidamente evidenciado que, não obstante, à prima face, os atos aqui inquinados tomarem vestes de interesse público, a forma como os responsáveis conduziram a questão possibilitou riscos à Administração, pois não se cercaram dos cuidados e das cautelas devidas para evitar danos ao erário, em caso do não recebimento dos medicamentos adquiridos.
89.	Também deixaram de observar norma legal, as orientações jurisprudenciais do Tribunal e a opinião da CGE/RO, uníssonos em determinar como requisito para o pagamento antecipado, além da inegável demonstração de interesse público, a previsão editalícia e contratual de tal hipótese.
90.	Considerando que, ao que tudo indica, o pleito da empresa contratada pelo pagamento antecipado se deu após a assinatura do contrato, elaborado de forma precária, deveria a Administração rescindi-lo e elaborar outro termo de contrato, onde constassem as justificativas de interesse público, as cautelas adotadas para evitar riscos à Administração e a previsão expressa para tal hipótese. Ato contínuo, dever-se-ia submetê-lo ao órgão de controle pertinente, consoante com a legislação estadual, para que lhe fosse dada a conformidade.
91.	Portanto, tanto quem emitiu pareceres, calçados em informações não verdadeiras e carentes de sustentáculo jurídico, quanto quem deu consecução ao pagamento antecipado, sem a devida liquidação da despesa, cometeram atos grosseiros e eivados de atecnia administrativa, de forma que não se pode presumir sua boa-fé.
92.	Desta feita, deve ser aplicada a eles a multa prevista no art. 58, II, da Lei 8.443/1992, c/c o art. 268, II, do RI/TCU, em razão das irregularidades constantes das audiências.
93.	Outrossim, conforme se depreende dos parágrafos 50 e 51 dessa instrução, as irregularidades imputadas a cada um dos responsáveis se deram no exercício de 2011, o processo foi autuado no Tribunal em 7/8/2015 e a instrução (peça 33) , de 2/10/2020, interrompeu a contagem do prazo prescricional.
94.	Desta feita, à luz do parâmetro delineado pelo Acórdão 1441/2016-TCU-Plenário, na eventualidade de aplicação da sanção proposta aos responsáveis, o ato não estaria prejudicado pelo manto prescricional, uma vez que a interrupção se deu em 2/10/2020 e, dessa forma, o decêndio previsto no art. 6º, II, da IN-TCU 71, de 28/11/2012, só se completaria em 2/10/2030.
95.	Por fim, informa-se que a matriz e responsabilização encontra-se preenchida na peça 33 (p. 7-8) . 
V.	PROPOSTA DE ENCAMINHAMENTO 
96.	Diante do exposto, submetem-se os autos à consideração superior, propondo o seguinte:
96.1 	conhecer da presente representação, satisfeitos os requisitos de admissibilidade previstos nos arts. 235 e 237, inciso IV, do Regimento Interno deste Tribunal, e no art. 103, § 1º, da Resolução - TCU 259/2014;
96.2	rejeitar as razões de justificativa apresentadas pelos responsáveis Carla Martins Ribeiro Mangabeira, José Milton de Sousa Brilhante e Raquel Jorge da Costa, pelos fundamentos esposados nos parágrafos 40 a 89 dessa instrução;
96.3	declarar revel o senhor José Batista da Silva, dando-se prosseguimento ao processo, com fundamento no art. 12, § 3º, da Lei 8.443/1992, mantendo-se, por conseguinte, a irregularidade a ele imputada, em razão do que consta nos parágrafos 39.1-39.3 dessa instrução;
96.4	aplicar aos responsáveis abaixo indicados a multa prevista no art. 58, II, da Lei 8.443/1992, c/c o art. 268, II, do RI/TCU, fixando-lhes o prazo de 15 (quinze) dias, a contar das notificações, para que comprovem, perante o Tribunal (art. 214, inciso III, alínea 'a', do Regimento Interno/TCU) , o recolhimento das dívidas ao Tesouro Nacional, atualizadas monetariamente desde a data do acórdão que vier a ser proferido até a data dos efetivos recolhimentos, se forem pagas após o vencimento, na forma da legislação em vigor;
96.4.1.	 Sra. Carla Martins Ribeiro Mangabeira, CPF XXX.793.981-XX, diretora do Departamento Administrativo e Financeiro de Gestão e Assistência Farmacêutica da Gerência de Medicamentos do Estado de Rondônia à época dos fatos, em razão do pagamento antecipado à empresa Comércio e Representações Prado Ltda., referente à compra de 8.090 unidades de Somatropina 12UI, sem justificativas da excepcionalidade da situação, sem a adoção dos cuidados necessários ou exigência de garantias indispensáveis para evitar possíveis danos ao erário, sem amparo legal e sem previsão contratual, em desacordo com os artigos 62 e 63, § 2º, inciso III, da Lei 4.320/1964, e artigos 38 e 42 do Decreto 93.872/1986;
96.4.2.	Sr. José Batista da Silva, CPF XXX.000.701-XX, secretário de saúde do Estado de Rondônia à época dos fatos, em razão do pagamento antecipado à empresa Comércio e Representações Prado Ltda., referente à compra de 8.090 unidades de Somatropina 12UI, sem justificativas da excepcionalidade da situação, sem a adoção dos cuidados necessários ou exigência de garantias indispensáveis para evitar possíveis danos ao erário, sem amparo legal e sem previsão contratual, em desacordo com os artigos 62 e 63, § 2º, inciso III, da Lei 4.320/1964, e artigos 38 e 42 do Decreto 93.872/1986;
96.4.3.	Sr. José Milton de Sousa Brilhante, CPF XXX.746.202-XX, Gerente de Controle Interno da Sesau - GCI/Sesau e secretário adjunto de saúde do Estado de Rondônia à época dos fatos, em razão do pagamento antecipado à empresa Comércio e Representações Prado Ltda., referente à compra de 8.090 unidades de Somatropina 12UI, sem justificativas da excepcionalidade da situação, sem a adoção dos cuidados necessários ou exigência de garantias indispensáveis para evitar possíveis danos ao erário, sem amparo legal e sem previsão contratual, em desacordo com os artigos 62 e 63, § 2º, inciso III, da Lei 4.320/1964, e artigos 38 e 42 do Decreto 93.872/1986;
96.4.4.	Sra. Raquel Jorge da Costa, CPF XXX.915.302-XX, Gerente de Controle Interno da Sesau - GCI/Sesau e diretora de Gestão e Assistência Farmacêutica / Gerência de Medicamentos do Estado de Rondônia à época dos fatos., em razão do pagamento antecipado à empresa Comércio e Representações Prado Ltda., referente à compra de 8.090 unidades de Somatropina 12UI, sem justificativas da excepcionalidade da situação, sem a adoção dos cuidados necessários ou exigência de garantias indispensáveis para evitar possíveis danos ao erário, sem amparo legal e sem previsão contratual, em desacordo com os artigos 62 e 63, § 2º, inciso III, da Lei 4.320/1964, e artigos 38 e 42 do Decreto 93.872/1986;
96.5.	autorizar, desde logo, nos termos do art. 28, inciso II, da Lei 8.443/1992, a cobrança judicial das dívidas, caso não atendidas as notificações;
96.6	encaminhar à Secretaria de Estado de Saúde de Rondônia (Sesau/RO) , à 2ª da Vara da Fazenda Pública de Porto Velho/RO e ao Tribunal de Contas do Estado de Rondônia (TCE/RO) , cópia do acórdão que vier a ser prolatado."
É o relatório.

Márcio Pereira Bassani (OAB/RO 1.699), representando Carla Martins Ribeiro Mangabeira.

Não atuou.

REPRESENTAÇÃO. SUPOSTAS IRREGULARIDADES EM PAGAMENTO ANTECIPADO PARA A AQUISIÇÃO DE MEDICAMENTOS COM RECURSOS DO SISTEMA ÚNICO DE SAÚDE. SITUAÇÕES EXCEPCIONAIS. CONHECIMENTO. PROCEDÊNCIA PARCIAL. ARQUIVAMENTO. COMUNICAÇÕES.

REPRESENTAÇÃO (REPR)

Unidade de Auditoria Especializada em Saúde (AudSaúde).

Trata-se de representação acerca de possíveis irregularidades em pagamento antecipado efetuado pela Secretaria de Estado da Saúde do Estado de Rondônia (Sesau/RO) à empresa Comércio e Representações Prado Ltda. para aquisição de medicamentos com recursos do Sistema Único de Saúde (SUS) [footnoteRef:2]. [2:  Peça 1.] 
A representação originou-se de relatório de inspeção da Controladoria Geral do Estado de Rondônia (CGE/RO) .
A equipe de inspeção da CGE/RO apontou que o contrato celebrado entre a Sesau/RO e a empresa Comércio e Representações Prado Ltda. não continha previsão de pagamento antecipado nem de contratação de seguro pela empresa contratada, conforme determina o art. 40, XIV, "e", da Lei 8.666/1993.
Além disso, outras irregularidades foram relatadas: entrega de medicamentos com prazo de validade inferior ao previsto no projeto básico e pagamentos efetuados em desacordo com o cronograma de entrega. 
Por fim, a CGE/RO recomendou ao secretário de Saúde do Estado de Rondônia a instauração de tomada de contas especial visando apurar a responsabilidade de servidores que possivelmente causaram danos ao erário, em razão do pagamento irregular e impróprio da compra dos medicamentos[footnoteRef:3]. [3:  Peça 1, p. 29-35.] 
Em resposta aos apontamentos da CGE/RO, a Gerência de Controle Interno da Secretaria de Saúde do Estado de Rondônia informou que a responsabilidade pela instrução processual da contratação foi da Gerência de Medicamentos e que eventual dano ao erário pelo recebimento dos produtos de natureza perecível (Somatropina de 12UI) sem o adequado local para acomodação logística até o consumo pelos pacientes deveria ser imputado àquela gerência.
A Gerência de Controle Interno da Secretaria de Saúde do Estado de Rondônia também esclareceu que o processo de contratação ocorreu mediante compra direta por inexigibilidade, devido à exclusividade do produto, importado da Coreia do Sul, pelo Laboratório Bergamo.
Após tomar conhecimento da suposta irregularidade, o TCE/RO realizou diligências e foi informado pela Secretaria de Saúde do Estado de Rondônia sobre a instauração da sindicância administrativa investigativa 52/2012/8ªCSPAD/SEAD para apurar o pagamento antecipado pelo fornecimento do medicamento Somatropina 12UI feito à empresa Comércio e Representações Prado Ltda., no montante de R$ 2.151.940,00.
Na sequência, ao identificar que os recursos utilizados para a compra dos medicamentos eram federais, o TCE/RO encaminhou, em 31/7/2015, representação[footnoteRef:4] ao Tribunal. [4:  Peça 1, p. 4-7.] 
II
No âmbito do Tribunal, a representação foi conhecida, por atender aos requisitos de admissibilidade regimentais, e realizaram-se diligências para que a Secretaria de Saúde do Estado de Rondônia encaminhasse cópia completa do processo administrativo 1.1712.01488/2011/SESAU e para que a Segunda Vara da Fazenda Pública de Porto Velho/RO encaminhasse cópia do processo 14006-69.2013.8.22.0001 (ação civil pública de responsabilidade por ato de improbidade administrativa) , que tratava de possíveis irregularidades ocorridas no referido processo de aquisição.
O exame da documentação encaminhada permitiu à secretaria delimitar o objeto da representação, que consistiu na aquisição de 8.090 unidades do medicamento Somatropina 12 UI por meio de contrato celebrado com a empresa Comércio e Representações Prado Ltda., representante do Laboratório Químico Farmacêutico Bergamo Ltda., por inexigibilidade de licitação em razão de exclusividade na distribuição do produto; pagamento antecipado de R$ 2.151.940,00, correspondente ao valor total da compra, sem comprovação da efetiva entrega da totalidade dos medicamentos adquiridos; e prazo de validade de parte dos medicamentos em desacordo com a previsão contratual.
Os recursos utilizados para as aquisições são oriundos da fonte 3209, vinculada ao Sistema Único de Saúde (SUS) [footnoteRef:5]. No âmbito do voto condutor do Acórdão 1786/2022-TCU-Plenário, destaquei a reiterada linha jurisprudencial desta Corte sobre a competência concorrente de outros tribunais para fiscalizar o uso dos recursos dos fundos municipais de saúde: [5:  Peça 1, p. 5.] 
"Tem sido solidamente reiterada a linha jurisprudencial desta Corte no sentido de afirmar sua competência concorrente com a de outros tribunais de contas para fiscalizar o uso dos recursos dos fundos municipais de saúde, pois, uma vez neles aportadas as contribuições dos fundos da União, seriam inextricáveis as origens dos recursos aplicados por estados e municípios no âmbito do Sistema Único de Saúde (SUS) [footnoteRef:6]. [6:  Acórdão 1306/2007-TCU-Plenário. Relator ministro Guilherme Palmeira.] 
Assim, competiria concorrentemente ao Tribunal fiscalizar a utilização dos recursos repassados aos entes subnacionais na modalidade fundo-a-fundo, ainda que incorporados aos respectivos patrimônios, uma vez que seriam recursos originários da União, sendo irrelevante se tratar de transferência legal, e não de transferência voluntária[footnoteRef:7]. [7:  Acórdão 13933/2019-TCU-Primeira Câmara. Relator ministro-substituto Marcos Bemquerer.] 
Com efeito, o art. 25 da Lei Complementar 101/2000 (Lei de Responsabilidade Fiscal - LRF) esclarece que as transferências correntes ou de capital a outros entes federados, a título de cooperação, auxílio ou assistência financeira, destinadas ao SUS, não se classificam como transferências voluntárias.
Nessa linha, passou-se a ter como relativamente presumida a jurisdição desta Corte para fiscalizar a aplicação dos recursos destinados a esses fundos, podendo tal presunção ser afastada caso fique demonstrado que não foram utilizados recursos da União na execução da despesa[footnoteRef:8]. [8:  Acórdão 402/2021-TCU-Plenário. Relator ministro Jorge Oliveira.] 
 (...) 
O reconhecimento da competência deste Tribunal para atuar nessa fiscalização não significa que, uma vez iniciada nossa atuação, não possa ou não deva atuar o tribunal de contas subnacional competente. Não significa que esta Corte, provocada em representação ou denúncia, tenha que atuar compulsoriamente e não possa, considerando as características do caso concreto e suas diretrizes estratégicas de priorização e eficiência na alocação de recursos, endereçar o caso à Corte de Contas também competente para tal finalidade."
No caso concreto, diferentemente do encaminhamento adotado por meio do Acórdão 1786/2022-TCU-Plenário, considerando que a suposta irregularidade já foi analisada internamente, cabe a apreciação de mérito da matéria pelo Tribunal e envio ao Tribunal de Contas do Estado de Rondônia de cópia da deliberação a ser adotada.
III
Conforme visto no relatório, a unidade instrutiva concluiu não ter havido prejuízo ao erário em razão da antecipação de pagamento. Outrossim, a documentação apresentada comprovou que os medicamentos foram efetivamente entregues.
Com relação à entrega de medicamentos com prazo de validade inferior ao previsto no contrato, a unidade instrutiva constatou que a empresa contratada se comprometeu a efetuar a troca do produto[footnoteRef:9], caso não fosse consumido até o seu vencimento. [9:  Peça 24, p. 81-86 e 92.] 
Assim, a unidade instrutiva propôs conhecer da representação e considerá-la parcialmente procedente, dar ciência das irregularidades apontadas à Secretaria de Saúde do Estado de Rondônia e promover as devidas comunicações processuais.
***
Por meio de despacho[footnoteRef:10], determinei à secretaria que desse continuidade à instrução processual e promovesse a audiência de Raquel Jorge da Costa e de José Batista da Silva, que se manifestaram favoravelmente ao pagamento antecipado feito por José Milton de Souza Brilhante e Carla Martins Ribeiro Mangabeira, visto que ambos assinaram a ordem bancária que efetivou a despesa tida por irregular[footnoteRef:11]. [10:  Peça 32.]  [11:  Peças 35-38 e 60-62. ] 
Em relação à assinatura da ordem bancária, Carla Martins Ribeiro Mangabeira alegou[footnoteRef:12] a ocorrência da prescrição intercorrente trienal, prevista no art. 1º, §1º, da Lei 9.873/1999. Sua argumentação baseia-se no fato de o processo ter sido autuado em 7/8/2015 e a proposta da unidade técnica ter sido formulada em 27/3/2020. Assim, segundo seu entendimento, o período decorrido entre a autuação do processo neste Tribunal e a manifestação da unidade instrutiva foi de quatro anos e oito meses, lapso superior ao triênio previsto na lei. [12:  Peças 39-40.] 
A responsável alegou, ainda, que o Supremo Tribunal Federal reviu o entendimento sobre a imprescritibilidade da ação de ressarcimento por dano ao erário, limitando-a aos casos em que estejam demonstradas a ocorrência de dolo e o locupletamento ilícito, o que não teria ocorrido no caso sob análise.
Por fim, alegou que o papel do Departamento Administrativo e Financeiro foi meramente formal e deu-se de acordo com o manual de procedimentos da conta única.
Quanto à prescrição da pretensão punitiva, as razões de justificativa apresentadas pelos demais responsáveis seguiram a mesma linha argumentativa de Carla Martins Ribeiro Mangabeira, razão pela qual não são aqui apresentadas.
José Milton de Souza Brilhante argumentou[footnoteRef:13] que, em razão da excepcionalidade da situação, que colocava em risco 72 crianças que recebiam o medicamento de forma contínua, emitiu parecer favorável, mas que, devido ao caráter opinativo, os atos dos gestores não estavam a ele vinculados. [13:  Peça 65.] 
A responsável Raquel Jorge da Costa alegou[footnoteRef:14] que não houve dano ao erário e que embasou a aquisição do medicamento em parecer jurídico exarado pelo procurador-geral do Estado de Rondônia. [14:  Peças 48-54.] 
José Batista da Silva não apresentou razões de justificativa.
***
A unidade instrutiva, ao avaliar as razões de justificativa, dividiu a análise em três tópicos: a prescrição da pretensão punitiva do Tribunal, a responsabilidade do parecerista e o estado de necessidade administrativa.
Em relação à prescrição da pretensão punitiva, a unidade instrutiva afasta a aplicação da Lei 9.873/1999, tendo em vista que, à época da elaboração da sua instrução, vigorava o entendimento fixado no Acórdão 1441/2016-TCU-Plenário.
Assim, ao proceder à contagem de tempo decorrido entre a data de autuação da representação (7/8/2015) , a primeira instrução (20/12/2016) , com propostas de diligências, e a segunda instrução (27/3/2020) , com proposta de mérito, concluiu pela não ocorrência da prescrição decenal.
Quanto à responsabilidade do parecerista, a unidade instrutiva colacionou diversos julgados do Tribunal no sentido de que a existência de parecer que, por culpa ou dolo, induza o administrador público ao cometimento de irregularidade ou ilegalidade, ou praticar atos que firam princípios da administração pública pode ensejar a responsabilização solidária dos signatários.
Nesses termos, a unidade instrutiva asseverou que os arts. 62 e 63 da Lei 4.320/1964 c/c o art. 42 do Decreto 93.872/1986 são explícitos em relação à vedação ao pagamento antecipado e que o Tribunal já decidiu por diversas vezes que o pagamento antecipado, para ser aceito em caráter excepcional, sujeita-se às seguintes condições: previsão no edital de licitação ou nos instrumentos formais de adjudicação direta, interesse público devidamente demonstrado e a apresentação de cautelas e garantias, o que deverá ser observado pelo gestor.
A unidade instrutiva também indicou a existência de decisões do Tribunal que consideram como pagamento antecipado a permissão para que produtos adquiridos e pagos fiquem em poder do fornecedor, mesmo na hipótese de existir contrato adicional para recebimento posterior pela administração.
Embora tenha considerado que os responsáveis agiram em nome do interesse público, tendo em vista a relevância da medicação para o atendimento da população, a unidade instrutiva empreendeu análise da conduta dos responsáveis, cuja reprovabilidade não poderia ser desconsiderada.
Assim, considerou que Carla Martins Ribeiro Mangabeira autorizou o pagamento antecipado das despesas sem amparo legal, sem razões que justificassem a excepcionalidade da situação e sem os cuidados necessários e as garantias indispensáveis para evitar a ocorrência de dano ao erário. 
As condutas de José Milton Brilhante assemelharam-se às da Sra. Carla Martins Ribeiro Mangabeira. Nessa linha, conforme análise da secretaria, o desrespeito aos ditames da Lei 4.430/1964, do Decreto 93.872/1986 e da jurisprudência do Tribunal em relação ao pagamento antecipado qualificam a situação como "informalidade com submissão do erário a risco demasiado de dano".
As razões de justificativa apresentadas por Raquel Jorge da Costa, segundo a unidade instrutiva, também não foram suficientes para elidir sua responsabilidade, porque, na verdade, as manifestações contidas nos pareceres jurídicos indicados por ela referiam-se exclusivamente à legalidade do procedimento de contratação por inexigibilidade. Não havia referência ou menção à possibilidade de realização de pagamento antecipado.
Como consequência, a unidade instrutiva considera que as razões de justificativa desses três responsáveis devem ser rejeitadas.
José Batista da Silva, na condição de secretário estadual de Saúde à época dos fatos, manteve-se silente. Como atuou em todas as fases da aquisição dos medicamentos e as razões de justificativas apresentadas pelos demais responsáveis não o socorreram, a unidade instrutiva posicionou-se pela manutenção de sua responsabilização pela aquisição irregular dos medicamentos.
Ao final, a unidade instrutiva propõe que a representação seja conhecida, que as razões de justificativa sejam rejeitadas e que seja aplicada aos responsáveis a multa prevista no art. 58, II, da Lei 8.443/1992.
IV
Observo, preliminarmente, a necessidade de analisar a ocorrência da prescrição da pretensão punitiva à luz da Resolução TCU 344/2022, tendo em vista que, à época da instrução processual realizada pela unidade instrutiva, vigorava nesta Corte outro entendimento, firmado no Acórdão 1441/2016-TCU-Plenário: prescrição decenal, com base no Código Civil.
A partir dos critérios e procedimentos para o exame da prescrição nos processos de controle externo, estabelecidos pela Resolução TCU 344/2022, minha assessoria elaborou o quadro abaixo, no qual são apontados os marcos prescricionais, termos iniciais, causas interruptivas, datas e peças dos autos, para facilitar a análise - o pagamento da aquisição ao fornecedor ocorreu em 15/9/2011[footnoteRef:15]: [15:  Peça 51, p. 17-18.] 
	Marcos prescricionais
	Peça
	Data

	Termo inicial no âmbito do Estado de Rondônia:
		
	-  Encaminhamento da representação pelo TCE/RO ao TCU. 
	 Peça 1, fundamento: art. 4º, III, da Resolução TCU 344/2022.
	31/7/2015

	- Instrução com proposta de diligência.
	Peça 3, fundamento: art. 5º, II, da Resolução TCU 344/2022
	20/12/2016

	- Ofício de diligência encaminhada à Secretaria de Saúde do Estado de Rondônia, que reitera o encaminhamento de cópia do processo administrativo 1.1712.01488/2011/SESAU, com o comprovante de entrega e recebimento dos medicamentos.
	Peça 20, fundamento: art. 5º, I, da Resolução TCU 344/2022.
	28/4/2017

	- Instrução com proposta de mérito. 
	Peça 30, fundamento: art. 5º, II, da Resolução TCU 344/2022.
	27/3/2020

	- Instrução com proposta de mérito. 
	Peça 69, fundamento: art. 5º, II, da Resolução TCU 344/2022.
	18/7/2022

No caso em tela, a suposta irregularidade foi recebida pelo Tribunal, mediante encaminhamento da representação pelo TCE/RO, em 31/7/2015, nos termos do art. 4º, III, da Resolução TCU 344/2022.
Como se vê, a partir do termo inicial para contagem do prazo, não ocorreram as prescrições quinquenal e intercorrente. Assim, fica afastada a preliminar de ocorrência da prescrição da pretensão punitiva alegada pelos responsáveis.
Concordo com a análise da unidade instrutiva relativamente ao risco de dano ao erário envolvido no caso.
Entretanto, precedentes desta Corte sobre o tema e as peculiaridades do caso devem ser sopesados para fins de formar adequada convicção sobre a pertinência de aplicação de multa aos responsáveis.
Há um extenso conjunto de decisões do Tribunal no sentido de que o pagamento antecipado só é admitido em situações excepcionais, condicionado à comprovação de existência de interesse público.
O precedente citado no relatório de inspeção da CGE/RO e na apreciação realizada pelo TCE/RO para embasar a irregularidade apontada, Acórdão 23/2006-TCU-Plenário, de relatoria do ministro Marcos Vinícius Vilaça, foi exarado no âmbito de representação contra a Fundação Oswaldo Cruz (Fiocruz) pela realização de  pagamentos antecipados, nos seguintes termos:
"1. Determinar à Fundação Oswaldo Cruz que se abstenha de realizar antecipações de pagamento, sem a devida contraprestação de fornecimento de bens ou execução de obra ou serviço, nos contratos que celebrar, ressalvados os casos em que o adiantamento de parcela contratual vise a sensível economia de recursos para a Administração (art. 40, inciso XIV, alínea 'd', da Lei nº 8.666/93) , tenha previsão no edital e o contratante apresente suficientes garantias de ressarcimento ao Erário, em conformidade com o art. 65, inciso II, alínea 'c', da Lei 8.666/93 e com a jurisprudência deste Tribunal"
Os precedentes que, excepcionalmente, admitem o pagamento antecipado pressupõem a ocorrência de situações em que haja interesse público, previsão no edital, garantias de ressarcimento ao erário e sensível economia de recursos para a administração.
Compulsando os autos[footnoteRef:16], constata-se que, em documento elaborado pela Diretoria de Gestão e Assistência Farmacêutica (DAF-Sesau) , consta como justificativa para liquidação da despesa e consequente pagamento pelos medicamentos: a necessidade de manutenção de estoque regulador para tratamento de pacientes de forma contínua; o cadastramento de 70 usuários, que consomem 2100 ampolas do medicamento por mês; a aquisição de 8090 ampolas - objeto da contratação -, que permitem o fornecimento de medicamentos por 3 meses e 20 dias, aproximadamente; área de armazenagem da Secretaria de Saúde limitada, o que motivou a requisição para que a empresa contratada parcelasse a entrega do medicamento a fim de não haver perda de ampolas, tendo em vista que o produto é sensível e de perecível se não acondicionado de forma adequada, dentro de padrões internacionais e nacionais regulamentados pela Anvisa;  o produto ter sido adquirido ao preço unitário de R$ 266,00, valor bem inferior ao pago nos casos de fornecimento derivado de mandatos de segurança, o que gerou grande economia de escala para o Estado de Rondônia; o fato de que o centro de armazenamento seria terceirizado, em futuro próximo, para melhoria da logística, armazenamento, transporte, entrega domiciliar de medicamentos e otimização do almoxarifado central e específico de cada unidade hospitalar; e o fornecedor ter se responsabilizado pela armazenagem do produto, tendo arcado com o custo dessa operação, como previsto em contrato, para realizar as entregas em 31/8/2011, 21/9/2011 e 26/10/2011. [16:  Peça 1, p. 437 e 439.] 
Conforme se observa, a situação concreta, em termos gerais, amolda-se ao caráter de excepcionalidade preconizado pelos precedentes do Tribunal.
Em primeiro lugar, não há qualquer referência nos autos sobre inadequações ou suspeitas de irregularidades quanto ao valor pago.
As dificuldades de armazenamento das unidades da Secretaria de Saúde do Estado de Rondônia, afirmação não infirmada, constitui elemento que também deve ser considerado na avaliação da excepcionalidade da contratação, considerando-se, ainda, que a contratada assumiu o risco e o custo de armazenamento.
Por fim, as entregas escalonadas do produto ocorreram dentro de um período de menos de 2 meses, o que evidencia que o caos envolveu risco de menor grau. Adite-se que as inspeções realizadas pelos órgãos de controle confirmaram as entregas dos medicamentos.
Outrossim, a decisão do Estado de Rondônia de adquirir estoque regulador deveu-se, também, à necessidade de dar cumprimento a decisões judiciais[footnoteRef:17]. [17:  Peça 1, p. 461-467.] 
Nessas circunstâncias, a representação deve ser conhecida por estarem preenchidos os requisitos de admissibilidade previstos na Lei 8.443/1992 e no RI/TCU, para, no mérito, ser considerada parcialmente procedente.
As razões de justificativas apresentadas pelos responsáveis devem ser parcialmente acolhidas e estendidas a José Batista da Silva, que não respondeu à notificação do Tribunal e, portanto, deve ser considerado revel, para todos os efeitos, nos termos do art. 12, § 3º, da Lei 8.443/1992, dando-se seguimento ao processo.
	Ante o exposto, voto pela aprovação do acórdão que submeto a este Colegiado. 
TCU, Sala das Sessões, em 24 de janeiro de 2023.
WEDER DE OLIVEIRA 
Relator